臺灣高雄地方法院民事判決　　　　　　　100年度訴字第794號
原　　　告　黃見春
　　　　　　黃明長
上2 人共同
訴訟代理人　黃明源
原　　　告　黃祈旺
　　　　　　黃上
　　　　　　黃天雄
兼上2人共同
訴訟代理人　陳黃麗花
被　　　告　財政部國有財產局台灣南區辦事處
法定代理人　李政宗
訴訟代理人　蔡又仁
上列當事人間租佃爭議事件，本院於民國100年10月5日言詞辯論
終結，判決如下：
  主  文
確認原告與被告間就高雄市路○區○鄉段八七七之二地號土地之
耕地租賃契約存在。
訴訟費用由被告負擔。
  事實及理由
一、原告主張：高雄市路○區○鄉段877-2地號土地（下稱系爭
    土地）係原告之父執輩，自民國6、70年即向被告承租並築
    堤養殖耕作使用，且依耕地三七五減租條例定有耕地租約。
    嗣原告之父執輩承租人黃枝生、黃會相繼於84、93年死亡後
    ，其繼承人即依法與被告辦理系爭土地之換約手續，自民國
    93  年1月2日起，原告黃見春、黃明長、黃祈旺、黃上、黃
    天雄及訴外人黃賢做，即為系爭土地之承租人，並向被告簽
    訂耕地租約，約定租賃期間為自93年1月2日起至99年12月31
    日止，雙方並訂立國有養地租賃契約書（下稱系爭租約），
    系爭土地作為魚塭養殖使用，每一、二年需曝曬消毒一次，
    曝曬時間是土壤濕度及市場魚價行情決定。嗣訴外人黃賢做
    於98年4月24日死亡，其繼承人協議由原告陳黃麗花單獨繼
    承其就系爭租約之承租權，並由原告6人於98年6月10日向被
    告辦理繼承換約手續。詎被告於98年6月24日派員勘查時，
    因正值系爭土地曝曬消毒期間，故魚塭乾涸無水，被告未通
    知原告6人會同說明，即以原告6人未自任耕作為由，逕依耕
    地三七五減租條例第16條之規定，發函向原告6人為系爭租
    約無效之通知，為此爰依法提起本訴，並聲明：確認兩造間
    就系爭土地之系爭租約存在。
二、被告則以：被告於98年6月24日派員勘查系爭土地，發現系
    爭土地地上為泥土地、且堆放雜物使用，經詢問鄰人表示，
    系爭土地業已填平許久，顯見原告等人並未自任耕作並變更
    系爭土地用途以堆放雜物。被告遂依據耕地三七五減租條例
    第16條之規定，於98年8月14日通知原告6人系爭租約無效等
    語置辯，並聲明：原告之訴駁回。
三、兩造不爭執事項：
（一）兩造因租佃爭議，經原告向合併改制前（下同）之高雄縣
      路竹鄉公所耕地租佃委員會申請調解，於99年11月2日作
      成由原告繼續耕作之決議，被告不同意，移送高雄縣政府
      耕地租佃委員會申請調解，該會於99年12月7日進行調解
      程序，並於同日作成兩造原訂租約有效，由承租人繼續耕
      作之調處決議後，被告不同意調處結果，經高雄縣政府移
      送本院審理。
（二）原告黃見春、黃明長、黃祈旺、黃上、黃天雄及訴外人黃
      賢做，於93年1月2日就系爭土地與被告簽訂系爭租約。嗣
      黃賢做於98年4月24日死亡，其繼承人協議由原告陳黃麗
      花繼承系爭租約之承租權，原告遂於98年6月10日與被告
      就系爭土地辦理繼承換約手續。
（三）系爭土地經被告派員於98年6月24日至現場勘查，被告認
      定系爭土地地上為泥土地、堆放雜物。被告遂於98年8月
      14日以台財產南管字第0986002071號函向原告為系爭租約
      無效之通知。
（四）目前系爭土地已回復魚塭。
四、本件爭點為：
（一）系爭土地是否有抽乾為泥土地、堆放雜物而未作耕地使用
      之情事，或者為原告所主張曝曬休養？
（二）被告以原告未自任耕作，符合耕地三七五減租條例第16
      條之規定主張系爭租約無效，有無理由？
五、本件得心證之理由：
（一）按承租人應自任耕作，並不得將耕地全部或一部轉租於他
      人；承租人違反前項規定時，原訂租約無效，得由出租人
      收回自行耕種或另行出租，耕地三七五減租條例第16條第
      1、2項定有明文。其所謂承租人不自任耕作，應係指承租
      人有擅自變更用途，未將承租土地供耕作使用，或轉租、
      將承租土地借與他人使用、與他人交換耕作等不合耕地租
      佃目的之積極行為而言，同條例第17條第1項第4款所稱「
      非因不可抗力繼續一年不為耕作」，則指承租人消極不予
      耕作，任令荒廢者而言。是承租人任由他人使用，不為異
      議或為其他討回土地行為，並未有積極不自任耕作行為者
      ，應依同條例第17條第1項第4款規定規範（最高法院87
      年度台上字第1378號判決意旨參照）。本件被告以原告將
      原作為魚塭使用之系爭土地變更為泥土地、堆放雜物，擅
      變更系爭土地用途，原告已違反耕地三七五減租條例第16
      條第1、2項之承租人應自任耕作規定，系爭租約無效云云
      ，惟此為原告所否認，是參諸前述，被告自應就原告究有
      無其所主張之有擅自變更用途，將魚塭填平為泥土地堆放
      雜物使用之積極行為負舉證責任。
（二）被告雖抗辯本件係經其派員於98年6月24日勘查結果，見
      系爭土地已變作泥土地，並堆放雜物，其情形如本院卷第
      27、28頁所示之勘查表及照片等語，惟原告主張：被告勘
      查當日，正值系爭土地進行曝曬、殺菌、消毒，故魚塭方
      呈乾涸狀態；而其上放置之物品為養殖所需工作物，原告
      並沒有變更系爭土地之用途，其塭岸並不明顯的原因，是
      因為其沒有圍磚塊、塑膠瓦保護堤岸，導致雨水沖刷將塭
      岸沖刷掉等語。經查：
1.    被告對於其所辯，無非僅以上開勘查所拍攝之4張照片為
      據，參諸系爭土地當時雖呈乾涸狀態，塭岸並不明顯，惟
      土地中央係為空地，並無堆置物品，僅土地四周堆放有鐵
      皮、塑膠網籃、水管、漁網等雜物，參諸首開說明，承租
      人若有消極不予耕作之情事，並非耕地三七五減租條例第
      16條所規範之範圍，必須承租人有擅自變更用途，未將承
      租土地作耕作用途之積極行為方符合之，是被告陳稱：原
      告將系爭土地變更用途，作為堆放雜物使用等語，其舉證
      已屬不足。又魚塭進行曝曬、殺菌時，確實會將魚塭池水
      抽乾，而上開網籃、水管等雜物，乃為養殖必須之物品一
      情，業經原告提供相關佐證照片附卷可參（見本院卷第68
      頁），復參以系爭土地目前已回復魚塭一情，為兩造所不
      爭執，被告亦自承其僅於98年6月24日前往系爭土地勘查1
      次，之後均未曾實地勘查等語（見本院卷第130頁），是
      被告所辯，確有其可能性，原告遽以98年6月24日當天之
      狀態，即認系爭土地業已荒廢填平，堆放雜物，而未為魚
      塭之使用云云，自嫌速斷。
2.    被告對於系爭土地已變更用途一情，原於本院準備程序中
      陳稱欲提出97年之航照圖，嗣改稱：97年的航照圖不清楚
      ，改提出95年、98年之航照圖等語（見本院第89-90頁）
      ，惟參諸95年之航照圖中，系爭土地呈泥褐色，雖與98年
      航照圖中，系爭土地呈暗黑色有所不同，惟被告並不知95
      年航照圖所之拍攝時間（見本院卷第83頁），故縱使系爭
      土地於95年拍攝時係呈現乾涸狀態，惟其亦可能仍值曝曬
      、殺菌，要不足證明系爭土地自該時即已變更用途使用。
      況依該航照圖顯示，系爭土地地面上乃為空地，僅有四周
      堆放有物品，與被告於98年6月24日勘查時相仿，其作為
      原告擅自變更用途，未將承租土地供耕作使用之證明，自
      屬不足。
3.    另被告依高雄市政府海洋局100年7月26日高市海五字第
      1000015311號函文：「...經查該地段並無核發養殖漁業
      登記證，本案依所附照片研判路竹區○鄉段877- 2地號似
      不具養殖使用場域，致難據以判斷是否為魚塭曝曬、殺菌
      、消毒情形。另所詢吳郭魚及螃蟹是否需要魚塭的曝曬、
      殺菌、消毒乙節，按一般養殖業者於收收後會進行魚塭底
      土曝曬、殺菌及消毒工作，至於前開工作於每年何時進行
      ，則視放養時間、不同物種之養成時間而定。」等語（見
      本院卷第111頁），主張系爭土地無養殖漁業登記證，不
      能作為魚塭使用云云。惟依上開函文所示，高雄市政府海
      洋局對於系爭土地是否作魚塭使用、是否正值曝曬乙節並
      未作實體判斷，僅表示原告並無申請養殖漁業登記證、系
      爭土地非養殖使用場域，惟養殖漁業登記為行政管理措施
      ，未有養殖漁業登記證而從事養殖漁業，或有行政之相關
      罰則，與原告是否有實際從事養殖，系爭土地有無變更養
      殖之使用目的等情，要非相關，是被告執此證明原告未自
      任耕作云云，即不足採。況依開函文所示，益見魚塭曝曬
      、殺菌、消毒期間，並非限定於秋冬兩季，而係需視放養
      時間、不同物種而定，故被告辯稱：其勘查時間為夏季，
      原告於此時進行曝曬消毒，顯不合理云云，俱非可採，而
      原告陳稱：養成後就有收成的必要，曝曬的時間不一定等
      語，即值採信。
4.    另就原告所主張系爭土地於勘查期間正值曝曬、殺菌、消
      毒期間一事，經本院函詢行政院農業委員會漁業署：「依
      附件一（即本院卷第28頁被告現場勘查照片）所示...依
      魚塭實際養殖作業，魚塭之曝曬殺菌是否具有季節性？是
      否可能如附件一所示？使用者所述之情節是否合乎養殖業
      常情？」，經行政院農業委員會水產試驗所100年7月28日
      農水試技字第1002330735號函覆以：「...魚塭常態需配
      備進排水機具、水車或鼓風機，以供應或排放養殖用水即
      維持養殖物所需溶氧，查看近年內用電可知其運作情形。
      若為粗放養殖有可能用電量低，但須有進排水溝渠以便換
      水。購買放養魚卵、魚苗或養殖魚貨出售交易證明。」等
      語（見本院卷第99頁），而上情經原告陳報以：系爭土地
      面積0.043公頃，經原路竹鄉公所於系爭土地西側闢建產
      業道路，實際可運用耕地僅有0.035公頃，不具經濟規模
      ，僅能作為粗放養殖，水車平時不需使用，僅在水質突變
      時才使用，故用電量低，系爭土地進水來源來自收集雨水
      、西側溝渠，吳郭魚、螃蟹、魚苗、蟹苗取自興達港內海
      定置漁網，長成後部分自己食用，部分託售予黃映姿等語
      ，並提出系爭土地進水溝渠、抽水機、排水管、水車、定
      置漁網照片數張、證明書1份附卷憑佐（見本院卷第114-1
      16頁），被告對於上開照片、文書，既未爭執其真正性，
      是原告所主張，即屬信而有徵，即值採信。
（三）綜上，被告既為本件應負舉證責任之人，其對於自己主張
      之事實尚未盡證明之責，對於原告所主張有利於己之事實
      ，又不能提出反證以否認其真實，其陳稱原告有變更系爭
      土地用途云云，自不足採。
六、綜上所述，被告既無從舉證證明原告有違反自任耕作、變更
    用途使用之積極行為，其依耕地三七五減租條例第16條第1
    、2項主張系爭租約無效，則非適法，是系爭租約應仍存在
    ，被告辯稱系爭租約無效云云，自屬無據。原告請求確認兩
    造間就系爭土地之系爭租約存在，為有理由，應予准許。
七、本件事證已臻明確，兩造其餘攻擊防禦方法及舉證，經核與
    判決結果均無影響，爰不另一一論述，併此敘明。
八、據上論結，本件原告之訴為有理由，依民事訴訟法第78條，
    判決如主文。
中    華    民    國    100    年    10    月    19   日
              民事鳳山分庭   審判長法  官  楊富強
                                   法  官  吳芝瑛
                                   法  官  張琬如
以上正本係照原本作成。
如不服本判決，應於送達後20日內，向本院提出上訴狀並表明上
訴理由，如於本判決宣示後送達前提起上訴者，應於判決送達後
10日內補提上訴理由書（須附繕本）。
中    華    民    國   100    年    10    月    20    日
                                   書記官  劉國偉